臺灣臺北地方法院民事簡易判決
110年度北簡字第16329號
原      告  張茂樹  
訴訟代理人  李紫涵  
被      告  鄭朝杰  


上列當事人間塗銷抵押權登記事件，於民國111年4月11日言詞辯
論終結，本院判決如下：
    主    文
原告之訴駁回。
訴訟費用由原告負擔。
    事實及理由
一、原告民國110年8月18日起訴時請求被告應塗銷台北市○○段○○
    段000地號之抵押權登記（本院卷第9頁)；嗣於110年11月23
    日具狀變更聲明為：被告應塗銷台北市○○段○○段0000000000
    0000000地號(下稱系爭土地)之抵押權（本院卷第149頁)，
    其變更應受判決聲明請求之基礎事實同一，合於民事訴訟法
    第255條第1項但書第2、3款規定，應准。
二、原告主張、聲明：被告係地下錢莊金主，原告因研發藥品急
    需周轉於95年11月20日向被告調借新臺幣（下同）250,000
    元，並提供原告所有系爭土地讓被告設定抵押權，並於當日
    預扣3個月利息、代書費、佣金，原告實拿現金196,000元，
    嗣原告於96年1月10日清償借款，並取得被告簽發之清償證
    明，被告也於96年1月10日於萬華地政事務所辦理抵押權塗
    銷登記。因95年11月20日被告要求如未還款，設定抵押的土
    地須過戶予被告，致原告於95年11月20日交付予被告兩張印
    鑑證明，讓被告得以偽造文書手法於96年1月26日於系爭土
    地再行抵押權之設定，該抵押權設定申請書第一面並無原告
    之簽名，實係未經原告同意之虛假登記。被告以該虛假登記
    之抵押權，拍賣原告土地，經原告提出異議之訴，至第二審
    因無拍賣實益撤銷查封，故二審判決以無訴訟實益而駁回該
    異議之訴，有本院103年北簡字第12877號、104年簡上字第4
    119號判決在案。被告於前開訴訟中主張96年1月26日抵押權
    設定，係因原告向伊借二紙支票，分別為5萬元及20萬元使
    用，惟查該二紙係因原告於95年11月20日借款，同時開立之
    支票收據放在被告處，作為他迴避高利貸之用，並無96年1
    月26日之抵押權借款。被告利用原告未有在簽名後押日期之
    習慣，變造95年11月20日借款時，原告預留給被告之流抵契
    約文件及支票收據。被告於原告簽名後，另行書立「96.1.3
    0」，惟該二紙支票前經法院調查，該5萬元支票係被告交予
    其代書胡家瑞，支付代書費1萬5千元，胡家瑞兌現5萬元後
    ，退還3萬5千元予被告，有胡家瑞於前案筆錄證述：「（請
    問證人就該筆5萬元有無交付明細表及收據給原告？）答：…
    我當初提示兌現5萬元後，扣除代書費1萬5千元左右，餘額
    我交付給被告（指鄭朝杰）。」，足證該5萬元係被告持有
    ，並未交付給原告行使，原告未積欠票據額，未同意設定抵
    押權，至胡家瑞在該案之證詞如20萬元支票，是原告取走亦
    非事實。經調出系爭20萬元支票，背面係由被告之配偶王雅
    惠使用，交給李昇峰，李昇峰再交付劉秋萍至板信銀行兌領
    ，益證系爭支票係被告所使用，並非原告借用。系爭2紙支
    票如是已經原告簽名收取，原告即應有完全的使用權，被告
    應將該2紙支票交付給原告，怎會交付支票予他人，被告已
    涉侵佔原告票款，應是原告持支票到板信銀行兌領，再與代
    書、被告會算該給付的費用。被告亦自承原告只向他借過一
    次錢，即95年11月20日之那次，有被告在99年簡上字第171
    號債務人異議之訴稱：「（你跟上訴人之借款有幾次?）答
    ：就此筆25萬元，96年1月10日之清償證明是我跟李紫涵。
    」，並可稽96年1月10日上開二筆清償證明，一出具予李紫
    涵，一出具給原告，並無96年1月10日之借款。被告拿原告
    預先書立之流抵文件為96年1月26日虛假登記，該文件所蓋
    地政事務所之收件章日期為96年1月25日，然在原告簽名後
    ，被告又變造文件填寫「96.1.30」之日期。該文件於96年1
    月25日前已送入地政事務所，怎可能在96年1月30日借款書
    立「96.1.30」，故被告稱96年1月30日有一筆新支票借款，
    而設立抵押云云，並非事實，足證並無96年1月26日設定抵
    押，擔保96年1月30日借款之事，依支票兌現使用情形，可
    證抵押權係虛假登記，亦無任何債權存在，自應塗銷。按民
    法第767條、第184條之規定，被告無權在系爭土地設定抵押
    權，且原告亦無積欠被告任何債權，則被告在系爭土地上設
    定抵押權，已妨害原告對系爭土地所有權之完整性，自應予
    以塗銷，且該登記係侵權作為，自應回復原來權利狀態，依
    民法第184條之規定提起本訴。並聲明：如上變更後之聲明
    。
三、被告答辯、聲明：本院103年度北簡字第12877號於104年7月
    21日判決債務人即原告欠款債權人即被告250,000元，及年
    息百分之20計息。被告於108年6月18日下午三點提出如附表
    所示拍賣不動產。原告從未歸還欠款，如何塗銷抵押權。並
    聲明：如主文。
四、本院判斷的簡要說明：
(一)不爭執事項：系爭抵押權被告為抵押權人，原告為義務人即
    債務人，共同擔保本金最高限額50萬元。
(二)爭執事項：原告可否依民法第767條、第184條規定請求塗銷
    系爭抵押權?
　1.按侵權行為損害賠償之債，以有損害之發生及有責任原因之
    事實，並二者間有相當因果關係為成立要件，且主張侵權行
    為損害賠償請求權之人，對於侵權行為之成立要件應負舉證
    責任(最高法院110年度台上字第2968號民事判決意見)。依
    上述最高法院判決意見，及民事訴訟法第277條本文的規定
    ，主張侵權行為法律關係成立的當事人，就責任原因之事實
    存在(如對方有侵權行為故意或過失等)等成立要件，有舉證
    證明的責任，並不能僅以提出質疑或他案訴訟中片斷的訴訟
    陳述，即當然認定對方成立侵權行為。
　2.又負舉證責任之當事人，須證明至法院就該待證事實獲得確
    實之心證，始謂盡其證明責任，至於已否獲致確實心證，要
    屬證據評價、認定事實之範疇，審理事實之法院得依自由心
    證裁量認定之(最高法院109年度台上字第2202號民事判決意
    見)。依上述最高法院判決意見，如負舉證責任的一方，所
    提出的舉證，經法院逐一評價並說明評價的理由且無法認定
    可以支持所主張的事實時，該無法證明的不利益，即應由負
    舉證責任的一方承擔。
　3.經查，原告所提的土地登記申請書（本院卷第19頁）、抵押
    權設定契約書（本院卷第23頁），僅足以證明抵押權當時設
    定的情形。而系爭二紙支票（本院卷第25頁），僅得證明曾
    開立該支票，無法憑以認定原告主張系爭抵押權係遭被告偽
    造文書設定；另原告所提的言詞辯論筆錄（本院卷第27-31
    頁）、本院民事審理單（本院卷第33頁）、準備程序筆錄（
    本院卷第35-37頁），僅為另案債務人異議之訴時的調查資
    料，亦無法認定系爭抵押權係遭被告以侵權行為的方法不實
    設定；至於原告另提的債務清償證明書（本院卷第39-41、1
    75頁）、土城戶政事務所（本院卷第59-71頁）、系爭20萬
    支票背面（本院卷第183頁）等，至多僅能證明原告曾申請2
    份印鑑證明，亦無法認定系爭抵押權確如原告所主張，係遭
    被告虛偽設定。況且，原告早於本院97年度北簡字第38557
    號確認本票債權不存在事件中，知悉系爭抵押權，若被告確
    實係虛偽設定，依一般常情，原告於當時即可起訴主張，是
    綜合以上說明及判斷，原告主張系爭抵押權是遭被告侵權不
    實設定，難以採取。
　4.另依本院99年度簡上字第171號民事確定判決(原告因系爭抵
    押權經被告聲請拍賣系爭抵押物，提起債務人異議之訴，經
    本院判決駁回原告起訴確定)，原告並無法證明已清償系爭
    抵押權所擔保的債權，原告於本案中，並未提出其他已清償
    該案所認定25萬元欠款的證明，僅重複爭執並未積欠被告債
    務，被告一魚二吃為地下錢莊，自難以採取。又原告並無法
    證明系爭抵押權係遭被告侵權設定且已清償所擔保的債權，
    已如上述，自無法認定系爭抵押權侵害原告所有權，故原告
    依民法第767條規定請求塗銷系爭抵押權，亦無依據，而不
    可採。
五、綜上，原告依民法第184條、第767條請求塗銷系爭抵押權，
    無理由，應駁回。
六、本件事證已明，當事人其餘主張陳述及所提之證據，經審酌
    後不影響上述認定及說明，故不詳論。
七、訴訟費用負擔，依民事訴訟法第78條。
中　　華　　民　　國　　111 　年　　5 　　月　　31　　日
            臺灣臺北地方法院臺北簡易庭
                                    法  官  詹駿鴻
以上正本證明與原本無異。
如不服本判決，應於判決送達後20日內向本庭（臺北市○○○路0段
000巷0號）提出上訴狀。（須按他造當事人之人數附繕本）如委
任律師提起上訴者，應一併繳納上訴審裁判費。
中　　華　　民　　國　　111 　年　　5 　　月　　31　　日
                                    書記官  徐宏華